【裁判字號】    97,台上,1784
【裁判日期】    970425
【裁判案由】    違反公職人員選舉罷免法
【裁判全文】
最高法院刑事判決            九十七年度台上字第一七八四號
上  訴  人  台灣高等法院台中分院檢察署檢察官
被      告  甲○○
選任辯護人  張崇哲  律師
被      告  乙○○
            丙○○
            丁○○
            戊○○
上列上訴人因被告等違反公職人員選舉罷免法案件，不服台灣高
等法院台中分院中華民國九十六年十一月二十二日第二審更審判
決（九十六年度選上更(一)字第三０三號，起訴案號：台灣彰化地
方法院檢察署九十四年度選偵字第四三、四九、五○、一○五、
一一九號），提起上訴，本院判決如下：
    主  文
原判決撤銷，發回台灣高等法院台中分院。
    理  由
本件原判決以公訴意旨略稱：被告甲○○為彰化縣秀水鄉第十三
屆鄉長，於民國九十一年第十四屆鄉鎮市長選舉時落敗，迨至九
十四年度縣市長、縣市議員、鄉鎮市長三合一選舉時，為求該次
鄉長選舉勝選，即透過與其交誼深厚之加興企業股份有限公司（
下稱加興公司）董事長即被告乙○○及知情之董事兼經理即被告
丙○○提供購車資金為其助選。渠等明知捐贈各社區發展協會之
機車，係為甲○○參選鄉長爭取選票所用，竟共同基於概括之犯
意聯絡，假借係由加興公司贊助之名義，實則係由甲○○本人，
或由甲○○推由知情之競選樁腳即被告丁○○、被告戊○○，於
九十四年六至十月間，詳如原判決附表欄所載之日期，捐贈如該
附表所載十個社區發展協會各二部機車之方式，對於各該社區發
展協會理事長、總幹事、守望相助隊隊員或其他社區構成員，行
求為投票權一定之行使，或與之相互期約為投票權一定之行使，
或為甲○○拉攏社區內之其他構成員為投票權一定之行使，因認
被告等五人均涉犯修正前公職人員選舉罷免法第九十一條第一項
第一款之對團體機關賄選罪嫌云云。惟經審理結果，認被告等五
人該部分犯罪不能證明，因而維持第一審諭知被告等五人該部分
均無罪之判決，駁回檢察官該部分在第二審之上訴，固非無見。
惟查：（一）證據之取捨與事實之認定，固為事實審法院之職權
，惟如調查所得之證據，就待證事實之內容不相一致時，仍應依
經驗法則、論理法則定其取捨，並於判決理由內詳予說明其所得
心證之理由，方足為事實認定之依據。原判決雖說明：「證人即
惠來社區發展協會總幹事黃錦樟雖曾供稱：上開機車係被告甲○
○所捐贈云云，證人即政記車業有限公司負責人周世傑曾供稱：
被告丁○○有告知伊機車是甲○○要贈送云云，惟前揭機車究係
由何人實際捐贈，應非黃錦樟、周世傑所能詳知，且證人黃錦樟
主觀上之認知，及周世傑聽聞被告丁○○如何轉述，均與前開捐
贈相關單據客觀上所顯示之實際付款情形不同，其等所述尚難採
信。另依卷附之通訊監察譯文內容顯示，證人周世傑、黃錦樟於
九十四年十月三十日固曾有『因為選舉快到了，你們也才能那個
』等語之對話；又周世傑曾向被告丁○○聲稱：丙○○表示今年
度已無其他捐贈機車之預算，要丁○○轉請甲○○向丙○○問看
看等語。惟上開對話中周世傑所稱『你們也才能那個』一語甚為
抽象模糊，且證人周世傑如何與他人談論、評價機車捐贈一事，
究屬其個人主觀上之認知，該通訊監察譯文自難採為不利於被告
等人之認定。」等旨（原判決第九頁至第十頁）。又被告乙○○
雖辯稱：伊捐贈機車之目的是要回饋社會，並且可以節稅，和選
舉無關；被告丙○○辯以：本件其個人名義捐贈機車，所有發票
都是開家族個人名義，係作節稅規劃，所以才分散到全家人，如
果是跟選舉有關，不可能將家人當成節稅對象各等語。然被告戊
○○於警詢時供稱：「……當天我便前往『加興公司』向乙○○
及甲○○爭取『埔崙』社區巡守隊巡邏機車二台，但甲○○當天
有同意事後卻反悔。」「……我只有替『金陵  』、『惠來』、
『埔崙』社區向甲○○登記索討機車」「……惠來社區之機車是
我向甲○○爭取的」我只知道甲○○有贈送二台機車給惠來社區
……」（見警(一)卷第五十七、五十九、六十一頁）；被告丁○○
於警詢時供稱：「……我知道捐助機車事宜均是透過甲○○在處
理，所以我才找甲○○接洽」、「我與政記機車行老闆周世傑（
世傑）接洽購置『加興公司』捐贈之機車，而由機車行與『加興
公司』聯繫，而機車行因無法獲得『加興公司』的首肯捐贈之機
車付費，才與我聯繫再由我與甲○○反應，請甲○○與『加興公
司』聯絡」、「我聽說要向加興公司爭取捐贈機車需由甲○○出
面……」、「……是我透過甲○○出面向加興公司爭取」、「於
十月四日以後……我以電話向甲○○反應說機車行在問，加興公
司表示今年沒預算，亦沒有人跟他們說要再領機車，甲○○表示
要處理」（見警(一)卷第六十八頁背面、第七十一、七十三頁）；
被告丙○○則供以：「（問：今年捐助的二十台機車，是否為加
興公司主動要捐助的？）是去年馬鳴福德宮有人提到安溪那邊有
機車，其他社區是否可以一併給機車，接著我就說只要他們有成
立守望相助隊，可以給我發展協會的收據，讓我做節稅的動作，
我們就可以進行捐助。」、「（問：如何對各社區捐助？）我就
委託機車行老闆，該機車行是在秀水鄉○○街……我告訴他，有
成立守望相助隊的社區，可以去他那邊登記。由我們公司收錢，
或我爸、媽個人名義去捐贈。」、「（問：你如何告知各社區去
機車行登記？）我也不知道，大概是機車行去告訴各社區……當
時我有跟他們講請他們到就近的機車行去登記」各等語（見九十
四年度選偵字第四三號卷(二)第三二四頁）。苟所供無誤，依被告
戊○○、丁○○所述，彼等皆須透過甲○○出面，始能取得加興
公司所欲捐助之機車；而依被告丙○○所供，凡有成立守望相助
隊的社區，僅須至機車行登記，即能獲得其公司捐助之機車，彼
等所述齟齬不一，已有疑義，且如被告甲○○並未主導加興公司
機車贈與之對象，何以被告戊○○、丁○○不逕要求各有成立守
望相助隊的社區，直接至機車行登記請求捐贈，而須輾轉透過被
告甲○○出面，始能取得加興公司捐助之機車？而如被告丙○○
已委託機車行受理加興公司捐贈之登記，政記機車行負責人周世
傑有無可能誤解丙○○善行之美意，認實係被告甲○○所主導？
原判決就上開不同之陳述，未詳查慎酌，勾稽明白，遽予採信被
告等之辯解，亦未於理由內詳予說明其取捨之心證理由，自有判
決理由不備及證據調查未盡之違誤。（二）客觀上為法院認定事
實及適用法律之基礎之證據雖已調查，而其內容未明瞭者，即與
未經調查無異，如遽行判決，仍屬應於審判期日調查之證據而未
予調查。原判決雖據證人即彰化市平和國小（下稱平和國小）校
長林火旺證述：被告丙○○曾表示，如果彰化縣政府無法提供經
費，其願意負擔該校隔音牆之經費云云，及彰化縣政府在九十四
年十月十一日同意補助該校隔音牆板工程經費函，認定被告丙○
○所辯：因加興公司於九十四年度原欲捐助平和國小建置之隔音
牆，因該校已獲得彰化縣政府足額補助，因而以該省下該部分之
捐助預算，繼續捐贈各社區發展協會守望相助隊巡邏用機車等語
，並非虛言等情（原判決第十五頁第十七行至第十六頁第一行）
。又被告丙○○於檢察官偵查時雖供稱：「（問：你是在何時跟
民族路的老闆講說捐贈機車的事，要找他登記？）時間是在去年
《九十四年》中秋節那一段時間，我是去他店裏跟他說的」「（
問：既然你們公司有意要捐助，為何在與機車行老闆周世傑於電
話中表示公司並無此預算？）因為今年有準備三百萬（元）給彰
化市平和國小做隔音設牆，所以才會跟他這麼說」各等語（見九
十四年度選偵字第四三號卷(二)第三二六頁）。惟平和國小校長林
火旺於原審前審審理時到庭證以：伊於九十二年八月一日到任後
，即著手申請隔音牆工程經費云云，又彰化縣政府係據平和國小
九十四年九月十三日聲請函，而於同年十月十一日發函同意補助
該校「圍牆增列隔音牆板工程」經費二百七十四萬三千元，並要
求該校依規定發包後，於工程估驗或驗收後，檢附收據及原始憑
證辦理核銷等情，有彰化縣政府同年十月十一日府教國字第０九
四０一九六四七八號函影本在卷可按（見原審上訴卷(二)第一四七
、一五九頁）。果林火旺所證及上開彰化縣政府復函所載無誤，
平和國小雖自校長林火旺於九十二年八月一日到任後，即欲興建
隔音牆，然因彰化縣政府迄未核准補助，故該校未曾進行隔音牆
之工程，迨九十四年九月十三日申請進行該工程，並於同年十月
十一日，獲得彰化縣政府同意補助該校圍牆增列隔音牆板工程之
經費後，才進行發包之工程。則被告丙○○於九十四年間，因欲
支付贊助平和國小之隔音牆板之工程款，已提撥三百萬元之預算
在先，其嗣如有意再捐贈各社區發展協會守望相助隊之巡邏用機
車時，自應同有規劃及預作付款之因應，以免兩項捐助同時進行
之際，因受限於前者之經費，致後者未能順利推展。其有無可能
對於須捐助機車之車數及全部所應支付之捐助款項，均未事先調
查及籌湊，即逕表示凡有成立守望相助隊的社區，於向機車行登
記後，即可獲得其公司或其父母個人之捐贈，嗣又以已無經費，
無意捐助？況如其認社區發展協會守望相助隊巡邏用機車，同具
有時效性及緊急性，而主動慨予捐助時，以平和國小所欲建置之
隔音牆板工程，於九十四年十月十一日以前，既仍未發包，且彰
化縣政府是否拒予補助及平和國小是否必須於該年度內興建隔音
牆板工程，既均未定案，並無付款之迫切性，被告丙○○何以於
九十四年中秋節前後時間，提出捐贈機車善舉後未久，即又以已
無預算為由，停止該捐贈？均非無疑，其實情為何，既關係被告
等有無上述犯行之認定，為發見真實及基於公平正義之維護，自
有依卷內資料詳加調查，釐清真相之必要，原審未遑究明，遽行
判決，自有證據調查未盡之違法。檢察官上訴意旨執以指摘，為
有理由，應認原判決仍有撤銷發回之原因。
據上論結，應依刑事訴訟法第三百九十七條、第四百零一條，判
決如主文。
中    華    民    國  九十七  年    四    月  二十五  日
                      最高法院刑事第四庭
                          審判長法官  林  增  福
                                法官  張  清  埤
                                法官  陳  世  雄
                                法官  蔡  國  在
                                法官  王  居  財
      本件正本證明與原本無異
                                      書  記  官
中    華    民    國  九十七  年    四    月   三十   日
                                                      Ｅ


司法院資訊處製作；財團法人民間司法改革基金會備份。
